臺灣高等法院高雄分院刑事判決　　　　　　　　　　九十年度上訴字第一四三號
　　上　訴　人　台灣高雄地方法院檢察署檢察官
　　被　　　告　乙○○
　　被　　　告　甲○○
右上訴人因被告等違反稅捐稽徵法案件，不服臺灣高雄地方法院八十九年度訴字第二
九四七號中華民國九十年七月二十五日第一審判決（起訴案號：臺灣高雄地方法院檢
察署八十八年度偵字第三Ｏ五六八、八十九年度偵字第二四二五六號），提起上訴，
本院判決如左：
      主  文
原判決關於乙○○、甲○○被訴違反稅捐稽徵法及行使業務上文書登載不實部分均撤
銷。
乙○○、甲○○商業負責人共同連續明知為不實之事項，而填製會計憑證，各處拘役
貳拾日，如易科罰金，各以參佰元折算壹日。
      事 實
一、甲○○係設在高雄市○○區○○街二十六號之勛輝實業有限公司（下稱勛輝公司
    ）之負責人，為商業負責人；乙○○係以從事電源轉接器之製造生產為業，與甲
    ○○係朋友及同業關係，民國（下同）八十七年十二月及八十八年四月間，乙○
    ○欲將其先後製造生產之ＡＤＴ－九－ＤＣ九Ｖ－八五○ＭＡ電源轉接器二批，
    計六千只，出售予台灣卡西歐立信股份有限公司（下稱台灣卡西歐公司），惟因
    所擬成立之傑克電子有限公司，尚未完成設立登記，未領有統一發票，甲○○亦
    明知該電源轉接器非勛輝公司所出售，不得由勛輝公司開立統一發票予台灣卡西
    歐公司，詎甲○○因乙○○所製造之電源接接器部分零件係向勛輝公司購得，復
    因與乙○○係朋友之關係，為使乙○○所生產製造之上開電轉接器二批能順利出
    售予台灣卡西歐公司，竟與乙○○共同基於概括之犯意聯絡，由甲○○利用不知
    情公司會計人員，先後在會計業務上所填載之八十七年十一、十二月，及八十八
    年三、四月份（按統一發票係二個月一期），編號ＳＭ00000000號、編
    號ＵＫ00000000號一式三聯之統一發票會計憑證上「營業人蓋用統一發
    票專用章」欄內，蓋用「勛輝實業公司統一發票專用章」，虛偽表示該二批電源
    轉接器係由勛輝公司銷售予不知情之台灣卡西歐公司，並由乙○○持以交付予台
    灣卡西歐公司，以行使該不實之會計憑證，足生損害於稅捐稽徵機關對於稅捐課
    徵及經濟部對會計憑證管理之正確性。嗣因乙○○以每紙新台幣（下同）一．五
    元之價格，向年籍、住所不詳之張志明，購得偽造之檢驗合格標識乙批，黏貼在
    該產品上，販賣予台灣卡西歐公司（乙○○所犯明知為虛偽標記品質之商品而販
    賣罪部分經原審判決後未據上訴），為經濟部標準檢驗局高雄分局循線查獲。
二、案經經濟部標準檢驗局高雄分局函送及台灣高雄地方法院檢察署檢察官簽分偵查
    起訴。
    理  由
一、訊據被告乙○○、甲○○均矢口否認有右揭犯行，均辯稱：出售予台灣卡西歐公
    司之電源轉接器係勛輝公司所製造生產，由勛輝公司開立統一發票予台灣卡西歐
    公司並無不實云云。
二、惟查：
  (一)被告乙○○於接受經濟部標準檢驗局高雄分局（下稱經濟商檢局）訪談時陳稱：
    本人於八十七年十二月間及八十八年四月間確實曾產製並出廠銷售予台灣卡西歐
    公司電源轉接器（ＡＤＴ－九－ＤＣ九Ｖ－八五○ＭＡ，共二批，計六千只、、
    、（見偵卷第三頁）；於檢察官偵查中亦供稱：我向勛輝公司叫ＰＣ板拿回來我
    自己組合，所以由勛輝公司開立統一發票，與勛輝公司負責人是朋友、同行關係
    、我叫勛輝幫忙開的，實際上產品是我賣卡西歐的、、、、。是與勛輝公司甲○
    ○接洽，發票是公司會計開的。因為我沒有公司，才請勛輝代開發票予卡西歐等
    語（見偵卷第十五頁背面、十六頁背面、十八頁背面），核與被告甲○○於檢察
    官偵查中供稱：被告（指乙○○）向我們訂貨，貨是卡西歐向被告買的等語（見
    偵卷第二二頁背面）相符，再參以被告乙○○與勛輝公司曾於八十八年四月三十
    日亦曾出具書有「敝公司因業務的需要，懇請貴公司將四月的貨款取消禁止背書
    轉讓字樣，爾後加發生冒用、遺失等糾紛，一概與貴公司無關，特立此據證明」
    等文句之切結書予台灣卡西歐公司，有切結書影本在卷可憑（見偵卷第七頁），
    如台灣卡西歐公司所購得之右揭電源轉接器確係勛輝公司所出售，被告乙○○如
    何有此權限切結並要求台灣卡西歐公司取消禁止背書轉讓之文句，足徵上開電源
    轉接器係被告乙○○出售予台灣卡西歐公司，因被告乙○○尚未成立公司，乃委
    由被告甲○○所負責之勛輝公司開立統一發票無訛。而統一發票上銷貨營業人係
    勛輝公司之事實，亦有八十七年十一、十二月，及八十八年三、四月份，編號Ｓ
    Ｍ00000000號、編號ＵＫ00000000號一式三聯之統一發票二紙
    附在偵查卷可資佐證。
  (二)統一發票係用以證明交易經過，是其係商業會計法第十五條第一款所稱之原始憑
    證無訛，因之統一發票係會計人員造具記帳憑證所根據之憑證；又營業人銷售貨
    物，應依營業稅法開立銷售憑證時限表規定之時限，開立統一發票交付買受人。
    營業人依營業法第十四條規定計算之銷項稅額，買受人為營業人者，應與銷售額
    於統一發票下分別載明之；買受人非營業人者，應與銷售額合計開立統一發票，
    營業稅法第三十二條第一項、第二項定有明文。是統一發票除具進貨及銷貨憑證
    之性質外，亦係課徵稅捐之憑據，因之如登載不實，自有生損害於稅捐稽徵機關
    對於課稅及經濟部對會計憑證管理之正確性。被告等二人明知銷售電源轉接器予
    台灣卡西歐公司者係者被告乙○○，而非勛輝公司，竟於統一發票上填載銷貨人
    為勛輝公司，其使稅捐稽徵機關誤對於無交易事實之勛輝公司課稅之虞，亦有使
    主管會計憑證機關之濟部對會計憑證無法為正確性管考無訛。
  (三)雖台灣卡西歐公司係向勛輝公司支付所購買電源轉接器之貨款，有支票影本、勛
    輝公司代收票據憑摺附在原審卷可憑（見原審卷第二二頁、五十頁）。證人即台
    灣卡西歐經理廖啟秀於接受經濟部商檢局訪談時雖亦陳稱：係向勛輝公司購買，
    起初報價為傑克電子有限公司（下稱傑克公司）。證人即台灣卡西歐公司職員劉
    士煌於原審雖亦證稱：統一發票係由勛輝公司所開立，而該公司則簽發支票抬頭
    記載勛輝公司，是向勛輝公司訂購的各等語（見偵卷第六頁背面、原審卷第五六
    頁）。惟按系爭電源轉接器係被告乙○○所產製，惟因被告乙○○未請領有統一
    發票，乃商由被告甲○○之同意，由其所經營之勛輝公司之開立，已如前述，此
    由前揭證人廖啟秀起初報價為被告乙○○所擬籌組設立之傑克限公司觀之，益徵
    灼然。再者，如台灣卡西歐公司係向被告乙○○購買系爭電源轉接器，收受勛輝
    公司所開立之統一發票，支付價金給交付被告乙○○時，台灣卡西歐公司所取得
    之進貨憑證與其支出傳票所記載之收款人即生會計上之歧異，則台灣卡西歐公司
    必然拒絕系爭交易，如按實際交易情形進行，則因被告乙○○無法依前揭營業稅
    法之規定，開立統一發票給台灣卡西歐公司，使該公司取得合法之進貨憑證，交
    易亦無法完成。換言之，如欲完成系爭交易，唯有以如事實欄所示之方式始能完
    成交易，然如台灣卡西歐公司知悉上情，則其取得之進貨憑證因非源自出賣人，
    亦屬違法，一般謹守交易規章之營業人亦必難以應允，是台灣卡西歐公司應係在
    被告乙○○之誤導下，誤以進貨對像係勛輝公司，從而證人廖啟秀、劉士煌所證
    關於系爭二批電源轉接器係向勛輝公司購買等語，顯係在不知情下所為證述，難
    為被告二人有利之認定。至於代收票據憑摺亦僅能證明價金先進入勛輝公司之帳
    戶內，非不得再按內部之約定，提領而出，是此部分證據亦採難為被告等有利之
    認定。綜上所述。被告等所辯委難採信，渠等犯行已堪認定。
三、按統一發票係刑法第二百十五條之文書，又係商業會計法第十五條第一款所定之
    會計憑證，而刑法第二百十五條之從事業務之人登載不實事項於業務上文書罪，
    與商業會計法第七十一條第一款之商業負責人，以明知為不實之事項而填製會計
    憑證罪，皆規範處罰同一之登載不實行為，應屬法規競合，後者為前者之特別規
    定，依特別法優於普通法之原則，應優先適用商業會計法第七十一條第一款之罪
    論處，此有最高法院九十年度台上字第五八０八號判決可資參照。被告甲○○係
    勛輝公司之負責人，此經其陳明在卷，是其係商業負責人，其利用不知情之會計
    人員在會計業務上所應作成之統一發票上為不實之記載之所為，係犯商業會計法
    第七十一條第一款之商業負責人明知為不實之事項而填製會計憑證罪，且為該罪
    之間接正犯，公訴人認係犯刑法第二百十六條、第二百十五條之行使業務上文書
    登載不實罪，尚有未洽，起訴法條應予變更；被告乙○○雖非勛輝公司之負責人
    ，惟既與被告甲○○有犯意之聯絡及行為之分擔，依刑法第三十一條第一項之規
    定，仍以共犯論。被告乙○○、甲○○二人先後二次明知不實之事項而填製會計
    憑證犯行，時間緊接，手法相同，顯係基於概括犯意為之，應依刑法第五十六條
    連續犯之規定，論以一罪。又商業會計法既係刑法第二百十五條之特別規定，則
    其後持以行使之行為應認包括於明知為不實之事項而填製會計憑證罪內，不另論
    以行使業務上文書登載不實文書罪。
四、原審未加詳求，遽認被告等二人前開在統一發票上填載不實部分之犯罪不能證明
    ，而為無罪之諭知，尚有未洽。檢察官執此指摘原判決不當，為有理由，應由本
    院就原判決關於被告乙○○、甲○○被訴違反稅捐稽徵法及行使業務上文書登載
    不實部分撤銷改判。爰審酌被告等犯後雖否認犯行，惟態度良好，且如後所述，
    並未逃漏稅捐，情節輕微等一切情狀，爰分別從輕量處如主文第二項所示之刑。
    又被告等犯罪後，刑法第四十一條有關易科罰金之要件已於九十年一月十日經公
    布修正，並於同年月十二日生效，依修正後刑法第四十一條第一項規定，「犯最
    重本刑為五年以下有期徒刑之罪，而受六個月以下有期徒刑或拘役之宣告，因身
    體、教育、職業或家庭之關係，執行顯有困難者，得以一元以上三元以下折算一
    日，易科罰金。」，舊法則以犯最重本刑三年以上，且受六個月以下有期徒刑、
    拘役為要件，經比較新舊法，以新法對被告二人較為有利，爰依修正後刑法第四
    十一條第一項規定，均諭知拘役如易科罰金之折算標準。
五、公訴意旨另以：被告乙○○因無法簽發統一發票作為請款憑據，竟與被告甲○○
    基於共同概括犯意，明知該產品並非勛輝公司直接出賣予卡西歐公司，仍由甲○
    ○以勛輝公司名義，在其業務上所請領使用之統一發票上，簽發買受人為卡西歐
    公司抬頭之統一發票交付被告乙○○，持以交付卡西歐公司，據以為乙○○逃漏
    稅捐，並足生損害於稅捐機關課稅之正確性，因認被告乙○○與甲○○除涉有右
    揭登載不實罪嫌外，另涉有稅捐稽徵法第四十一條之罪嫌云云。訊據被告甲○○
    、乙○○否認有右揭逃漏稅捐之犯行，辯稱右揭電源轉接器確係勛輝公司所出售
    ，並無逃漏稅捐等語。經查：右揭電源轉接器係被告乙○○出售台灣卡西歐公司
    ，已如前述，被告二人此部分所辯不足採，固已如前述，惟該交易係被告乙○○
    個人一時貿易所得，分別逃漏各該年度營利所得八千八百二十元，加計各該年度
    綜合所得後，均未達起徵點，故無逃漏稅情事，此經財政部台灣省南區國稅局高
    雄縣分局於九十年十二月十七日以南區國稅高縣審字第九００四二七００號函函
    覆本院在卷可憑，此外，亦無證據足以證明被告有逃漏稅捐之情事，是公訴人認
    被告二人另犯稅捐稽徵法第四十一條之罪嫌即屬不能證明，本應為無罪之諭知，
    惟公訴人認與前揭論罪科刑部分有裁判上一罪關係，故不另為無罪之諭知。
六、被告乙○○所犯連續明知為虛偽標記品質之商品而販賣罪部分業經原審判處拘役
    五十日在案，該部分未據被告乙○○上訴，已判決確定，故不另論列。
據上論結，應依刑事訴訟法第三百六十九條第一項前段、第三百六十四條、第二百九
十九條第一項前段、第三百條、商業會計法第七十一條第一款、刑法第十一條前段、
第二十八條、第五十六條、第二條第一項前段、第四十一條第一項，罰金罰鍰提高標
準條例第一條前段、第二條，判決如主文。
本案經檢察官林應華到庭執行職務。
中    華    民    國        九十一      年      一      月     十七     日
                              臺灣高等法院高雄分院刑事第四庭
                                  審判長法官  蕭權閔
                                        法官  陳啟造
                                        法官  李嘉興
右正本證明與原本無異。
如不服本判決，應於判決送達後十日內向本院提出上訴狀，其未述理由者並應於提
出上訴狀後十日內向本院補提理由書（應附繕本)。
                                      書記官  呂素珍
中    華    民    國        九十一      年      一      月    二十一    日
附錄：本判決論罪科刑法條：
商業會計法第七十一條第一款
  商業負責人、主辦及經辦會計人員或依法受託他人處理會計事務之人員有左列情事
  之一者，處五年以下有期徒刑、拘役或科或併科新臺幣十五萬元以下罰金：
一、以明知為不實之事項，而填製會計憑證或記入帳冊者。
                                                                      Ｈ
